最高法院刑事判決　　　　　　　　　　　　　　　九十一年度台上字第五五九八號
　　上訴人　甲○○
右上訴人因殺人等罪案件，不服台灣高等法院高雄分院中華民國九十一年六月二十六
日第二審更審判決（九十一年度重上更(三)字第二九號，起訴案號：台灣高雄地方法院
檢察署八十七年度偵字第二一四九五、二一七二０、二三四八六號），提起上訴，本
院判決如左：
    主  文
原判決撤銷，發回台灣高等法院高雄分院。
    理  由
本件原判決認定上訴人甲○○於民國八十七年一月六日凌晨二時許，駕駛營業小客車
自高雄縣旗山鎮空車返回岡山火車站排班營業，途經高雄縣燕巢鄉○○村○○路可口
可樂公司附近，因險些撞及行人吳如萍，遭吳如萍辱罵，心生憤恨，於返回岡山火車
站排班時，將上情告知同在上址排班之計程車司機陳文卿（業經判刑確定），二人乃
基於妨害自由之犯意聯絡，由上訴人駕車搭載陳文卿，沿途折返尋找吳如萍。同日凌
晨三時許，在燕巢鄉○○路安招國民小學東側約一百公尺處，發現吳如萍，即下車強
將吳如萍押上營業小客車後座，由上訴人在後座看管，改由陳文卿駕駛，載往小岡山
山下某產業道路上，而剝奪吳如萍之行動自由，並臨時路邊停車，將其拖出車外，共
同加以拳毆，再改由上訴人駕車，陳文卿在後座看管，押往高雄縣橋頭鄉○○村○○
路四十二之一號上訴人之舊宅內，持續予以毆打後，將其拘禁於房間內，並用衛生衣
綑綁手腳，以防脫逃，而剝奪其行動自由（傷害部分未經告訴；私行拘禁部分，已判
刑確定）。拘禁期間，上訴人駕車外出載其同居女友黃玉冠下班，吃完早餐後（約上
午六時多），返回高雄縣岡山鎮○○○街三十四巷三十九號其與黃玉冠租住處，再開
車回橋頭鄉○道○路七十四號住處停放，改騎機車返回上開舊宅。途中，陳文卿撥打
行動電話，告知其皮包可能掉落在強押吳如萍上車之現場，上訴人乃折回該處找尋未
獲，旋於同日上午七時許返回其舊宅。同日上午七、八時許，上訴人因懷疑吳如萍已
記下其車號，與陳文卿另萌共同殺人滅口之犯意聯絡，由上訴人自機車上取出童軍繩
一條，勒住吳如萍之脖子，反背由陳文卿拉住吳如萍雙腳，陳文卿見上訴人力道不足
，乃拉住童軍繩另一端，合力勒住吳如萍脖子，直至氣絕始行罷手（事後另共同起意
損壞、遺棄吳如萍屍體部分，已判刑確定）。再，上訴人於同年八月二十四日凌晨二
時許，駕駛營業小客車至彰化縣二林鎮某處，搭載林玉梅返回岡山鎮○○路「太陽城
遊藝場」購買毒品，再載回二林鎮，將毒品交與林玉梅之友人後，又原車載回高雄。
途中，上訴人因向林玉梅索討車資未果，又遭其譏諷，發生口角，心生不滿，遂於同
日下午一時許，強將林玉梅載往岡山鎮○○路小岡山下明春養峰場附近之工寮內拘禁
，而剝奪其行動自由，其間並加以毆打（傷害部分未據告訴，私行拘禁部分，已判刑
確定）。拘禁期間，因恐林玉梅報警，另萌殺人犯意，電請其胞兄劉正義（已於九十
一年一月七日死亡，已判決公訴不受理確定）攜帶飲料至工寮，除告知前情外，並表
示如不將林玉梅殺掉，林玉梅會去報警云云，獲得劉正義首肯，乃共謀殺害林玉梅，
先令林玉梅脫掉其內衣胸罩、內褲後，由上訴人以其所有之一條童軍繩，以勒殺之方
法，緊勒林玉梅之頸部，劉正義則在旁看守，防止抵抗，致林玉梅窒息死亡，上訴人
旋將童軍繩及林玉梅之衣物燒燬。同日下午二時許，上訴人與劉正義為湮滅跡證，另
萌損壞、遺棄屍體之犯意聯絡，共同將林玉梅之屍體抬上車，由劉正義駕車，上訴人
另騎機車，先至岡山鎮○○○街七十四巷四十五號停放機車後，改由上訴人駕駛，二
人沿路尋找焚屍地點，途經大樹鄉台二十一線高群加油站，上訴人下車購兩瓶寶特瓶
裝之汽油，再駛往大樹鄉山區，直至當日下午六時許，在大樹鄉○○村○○路深坑橋
北側產業道路旁，合力抬下屍體，各持一瓶汽油潑灑於屍體上，由上訴人以打火機點
燃，焚燒損壞林玉梅之屍體後，棄置路旁等情。因而撤銷第一審關於上訴人共同連續
殺人（吳如萍、林玉梅），及損壞、遺棄林玉梅屍體部分之判決，改判論處上訴人共
同殺人（吳如萍）、共同殺人（林玉梅）及共同損壞、遺棄屍體（林玉梅）罪刑。固
非無見。
惟查：(一)上訴人於原審供稱：「……我六點多是先去載黃玉冠吃早餐，是在岡山的華
園早餐店，吃完後我向老闆借水擦洗我的車，之後我六點四十分載黃玉冠回我岡山租
住處，我再開車要回老房子處，路過橋頭鄉五里林買牛奶、饅頭，大約是七點五分買
的……」等語（見原審更(三)卷第一五三頁）。證人黃玉冠於原審更(一)審亦稱：「（甲
○○說在一月六日綁走吳如萍後，曾經在凌晨載你下班，其過程如何？）甲○○在凌
晨我下班時載我並一同去吃早餐，這是很平常的事，我記得以前有一次他接我下班後
，在岡山的某十字路口吃稀飯，因為甲○○吃得比較快，我吃得比較慢，所以甲○○
吃完後，利用我尚未吃完時，他去洗車，這是比較特殊的狀況，他很少利用還在跑車
的時候洗車，後來，他就載我回橋頭的新宅，他把計程車放在那邊，再騎機車載我回
岡山同居處。」等語（見原審更(一)卷第一宗第一三一頁、第一三二頁）。如果不虛，
則上訴人對於其拘禁吳如萍後之行蹤，所為供述與黃玉冠似相符合。原判決事實欄亦
認定上訴人拘禁吳如萍後，駕車外出搭載其同居女友黃玉冠下班，吃完早餐後，返回
高雄縣岡山鎮○○○街三十四巷三十九號租住處，再開車回高雄縣橋頭鄉○道○路七
十四號住處停放，改騎機車返回拘禁吳如萍之舊宅等情（見原判決第二面第十三行第
十六行）。但理由內則謂黃玉冠於原審更(一)審時，雖證稱伊在指壓店上班，平常晚上
八點上班，凌晨五點下班，上訴人有時會接伊上、下班等語，但未明確證述上訴人於
案發當日接其下班後之過程。何況上訴人在警訊及偵查中僅供稱其離開舊宅後，將營
業小客車開回鐵道北路住處停放，改騎機車，嗣接獲陳文卿之行動電話，前往強押吳
如萍上車之現埸，尋找皮包未著，再回舊宅，而未提及接送黃玉冠之事，因認黃玉冠
所為之證言，不足為有利於上訴人之證明（見原判決第十三面第十一行至第二十行）
。其理由之論敘與卷存之證據資料不相適合，復與事實之認定相互齟齬，難謂無判決
所載理由矛盾之違誤。再，原判決謂既是「早點」，依常情鮮有早上五點以前即進食
者，如陳文卿於審理中所稱勒斃吳如萍之時間係早上「五、六點」屬實，則上訴人外
出購買早點豈非更早之四、五點左右，如此之早，是否有人賣早點亦屬存疑（見原判
決第八面第十一行至第十三行）。惟早上四、五點售賣早餐，或早上五點以前進食早
餐，似非社會上之所無或經驗上不可能。本院前次發回時，已經指明，乃原判決仍照
抄錄其前審之判決，資為陳文卿上開供述不足採信之論據，其有悖經驗法則之違誤情
形依然存在。(二)原判決採憑上訴人在警訊中所稱：「我將童軍繩穿過工寮之橫樑將繩
子打結套住林玉梅脖子吊住欲置林玉梅死地，後來她雙手擺動，將她放下……」等語
，及劉正義在警訊及第一審審理中供稱：「我到達工寮後，有看到林玉梅脖子有兩道
勒痕，我當時有問我弟弟，他有告訴我是用繩子勒過林玉梅，但沒有死」、「甲○○
告訴我係他以繩子綁林玉梅，經掙扎繩子套上脖子，脖子才有勒痕」等語，並參酌林
玉梅屍體複驗解剖紀錄及複驗筆錄之記載，據以論斷：「林玉梅死後驗屍時所發現致
死原因之頸部勒痕，與上訴人自白曾以童軍繩勒頸手法致成勒痕相符」（見原判決第
十八面第一行至第九行）。復以：「被告甲○○於拘禁被害人林玉梅時，既先有以童
軍繩勒住林女脖子，劉正義購買飲料至工寮時，林玉梅尚未死亡，林玉梅之死亡，應
係在劉正義到達後，與甲○○一同在場之情況下方發生」（見原判決第二十面第六行
至第八行）。又謂：以常情論，將童軍繩穿過工寮之橫樑，打結套住人之脖子予以吊
住，該人必死無疑，上訴人於原審亦承認當場殺死林玉梅，劉正義於警訊並稱：「…
…我弟甲○○叫我載林玉梅至其租屋處等他，並告訴我『老二，如果不將她殺掉，她
會去報警』，並用眼睛及手勢給我示意要幹掉她，我有點頭表示同意……」等語，足
見劉正義到達現場後，上訴人始與劉正義共謀殺人，先令林玉梅脫掉衣物，再由上訴
人以童軍繩緊勒其頸部，劉正義則在旁看守，防止抵抗，林玉梅因而窒息死亡，非僅
上訴人一人所為，因認上訴人、劉正義上開供述與事實不符，予以摒棄不採（見原判
決第二十八面第十六行至第二十九面第十三行）。對於上訴人及劉正義所為上開同一
供述有無證明力，先後為不同之評價，究竟林玉梅之死亡，係上訴人以童軍繩穿過工
寮橫樑，並打結套住林玉梅脖子勒死，或劉正義抵現場後，始共謀殺人，由上訴人以
童軍繩勒死，其理由之論敘反覆不一，前後矛盾。實情如何？與判斷上訴人殺害林玉
梅及嗣後損壞、遺棄其屍體部分之犯行，劉正義有無在場參與？有無共犯？至有關係
，仍應詳加究明，以期發現真實。上訴意旨指摘原判決違背法令，尚非全無理由，應
認仍有撤銷發回更審之原因。
據上論結，應依刑事訴訟法第三百九十七條、第四百零一條，判決如主文。
中      華      民      國    九十一    年      十      月      三      日
                              最高法院刑事第四庭
                                  審判長法官  紀  俊  乾
                                        法官  黃  正  興
                                        法官  劉  介  民
                                        法官  陳  東  誥
                                        法官  魏  新  和
      右正本證明與原本無異
                                              書  記  官
中      華      民      國    九十一    年      十      月      七      日
